最高法院刑事判決　　　　　　　　　　　　　　　八十八年度台上字第七○五六號
　　上訴人　台灣高等法院檢察署檢察官
　　被　告　乙○○
　　　　　　甲○○
　　　　　　丙○○
右上訴人因被告等重利案件，不服台灣高等法院中華民國八十六年九月十七日第二審
更審判決（八十六年度上更(一)字第五五二號，起訴案號：台灣桃園地方法院檢察署八
十四年度偵字第六○五一號），提起上訴，本院判決如左：
    主  文
原判決撤銷，發回台灣高等法院。
    理  由
本件原判決認定：(一)被告甲○○、乙○○共同貪圖重利，自民國八十四年間起，以0
000000號電話為聯絡工具，在聯合報、中國時報刊登廣告，將電話接至桃園市
○○○路二段一號四樓，再轉接至八德市○○路○段三四九號，經營高利貸。八十四
年三月八日乘方惠珍急迫之際，貸以新台幣（下同）二十二萬元，除預扣十日之利息
二萬二千元外，並以十日為一期，按每萬元每十日一千元計算利息，取得與原本顯不
相當之重利。而於八十四年三、四月間，先後向方惠珍收取三次利息，分別為二萬二
千元、七千元、一萬元。嗣甲○○與不知情之丙○○、張根龍、徐明宏，於八十四年
四月二十九日下午一時三十分許，一同至方惠珍住處收取利息時，為警查獲。(二)乙○
○又於八十四年七月十八日，在桃園縣中壢市，乘李勝明急迫之際，貸以十五萬元，
除預扣十日之利息一千二百五十元外，約定以十日為一期，利息二分半，取得與原本
顯不相當之重利。嗣於八十四年七月二十七日晚上八時三十分許，在桃園縣龍潭鄉○
○路三三六巷九十二弄七號，為警查獲。(三)甲○○另於八十四年四月上旬，在桃園縣
楊梅鎮，乘李倩君急迫之際，貸以五萬元，除預扣十日之利息一萬元外，約定以十日
為一期，每十日利息一萬元，取得與原本顯不相當之重利。嗣於八十四年五月十二日
晚上八時三十分許，經李倩君報警查獲等情。因而撤銷第一審諭知乙○○、甲○○無
罪之判決，改判論處乙○○、甲○○共同連續重利罪刑。另以公訴意旨略以：被告丙
○○受僱於甲○○，共同經營高利貸，涉有刑法第三百四十五條之共同常業重利罪嫌
。然經審理結果，不能證明其犯罪，因而維持第一審諭知丙○○無罪之判決，駁回檢
察官在第二審之上訴，固非無見。
惟查：(一)證據雖已調查而其內容尚未明瞭者，即與未經調查無異，如遽行判決，仍屬
應於審判期日調查之證據而未予調查。本件除查獲原判決所認定，被告等向方惠珍、
李勝明、李倩君等人，收取重利之證據資料外；並在被告等之營業處所，扣得黃守勳
、黃守仁、蔡明輝、蔡徐富容等人之所有權狀、印鑑證明、債務證明、本票、支票及
身分證等證物。上開文件、證件、票據等，何以存放在被告等之營業處所？是否已乘
其急迫，貸以金錢，而取得重利？均與被告等是否成立常業重利罪有關。本院前次發
回意旨，業已指明應予徹查明白。又被告等於第一審已承認：黃守仁、黃守謙（諒係
黃守勳之誤）等人，係主動前來借款，非被告等施以脅迫手段（見第一審卷第三十一
頁、第三十四頁），且證物中並有「債務證明」及「票據」等資料（見原審更(一)卷第
九頁）。則被告等是否已經乘上開人等急迫，貸以金錢，而取得重利？即饒有研求餘
地。乃原審僅傳喚上開證人等未到庭，即未再進一步調查，僅憑被告等片面之詞，逕
認尚未貸以金錢，自嫌速斷，仍屬應於審判期日調查之證據而未予調查。(二)丙○○於
警訊時及偵審中，始終承認以月薪五萬元之代價，受僱於甲○○，老闆為甲○○與乙
○○，已經向方惠珍收取三次利息，分別為二萬二千元、一萬元及七千元（見第六○
五一號偵查卷第十五頁背面、第十六頁、第五十九頁正面、背面，第一審卷第八十三
頁背面）。並於方惠珍要求降低利息時，立即致電與甲○○聯絡（見第六○五一號偵
查卷第五頁背面）。另甲○○之友人張根龍，因有意經營高利貸，乃跟隨丙○○學習
收帳作業，亦據甲○○供明在卷（見第六○五一號偵查卷第九頁背面）。而被告等係
在報紙上刊登貸款廣告，再利用電話轉接至營業處所貸以金錢，丙○○既在該處上班
，且參與收取利息之行為，並指導他人如何作業。則丙○○對於甲○○、乙○○經營
高利貸，能否諉為不知情？即有研求餘地。原審未予徹查明白，遽認其不知情，已有
未合。又丙○○既以月薪五萬元受僱，專以收取利息為業；則其經營高利貸之僱主，
能否謂非常業犯？亦待斟酌。(三)依刑事訴訟法第三百六十四條規定，第二審之審判，
除有特別規定外，準用第一審審判之規定。故審判長於上訴人陳述上訴要旨後，應準
用同法第二百八十七條規定，就被訴事實訊問被告。又第二審法院，應就原審（指第
一審）判決經上訴之部分調查之，同法第三百六十六條亦有明文。然依原審審判筆錄
記載，關於乙○○貸款予李勝明收取重利，及甲○○貸款予李倩君收取重利部分之事
實，並未於審判期日踐行上開程序，即遽行辯論終結，並採為判決之基礎，顯屬違法
。(四)原判決理由甲之二已說明乙○○、甲○○「先後多次犯行，時間緊接，罪名與構
成要件相同，顯基於概括犯意反覆而為，應依連續犯規定論以一罪並加重其刑」，然
事實欄並未認定被告等「基於概括之犯意」，其事實之記載與理由之說明亦不相適合
。(五)原判決認定，被告等乘他人急迫，貸以金錢，而取得與原本顯不相當之重利。關
於「乘他人急迫」之構成要件，自應於事實欄明白認定，且須於理由內說明其憑以認
定之證據，方足以資論罪科刑。原判決事實欄雖記載，被告等乘方惠珍、李勝明、李
倩君等急迫之際，貸以金錢，而取得與原本顯不相當之重利；但理由欄內並未說明被
告等，如何乘他人急迫，所憑之證據及認定之理由，尚不足為適用法律之依據。(六)原
判決認定，乙○○乘李勝明急迫之際，貸以十五萬元，約定以十日為一期，利息二分
半部分，亦構成重利罪。惟所謂「利息二分半」，究係年息或月息？事實不明，已有
未合。又「利息二分半」，究竟如何與原本顯不相當，原判決未予說明，其理由亦屬
不備。以上情形，或為上訴意旨指摘所及，或為本院得依職權調查之事項，應認仍有
撤銷發回更審之原因。另原判決變更起訴法條，未依法告知變更後之罪名，亦有疏漏
，併此指明。
據上論結，應依刑事訴訟法第三百九十七條、第四百零一條，判決如主文。
中      華      民      國    八十八    年     十二     月      九      日
                              最高法院刑事第十二庭
                                  審判長法官  陳  炳  煌
                                        法官  陳  正  庸
                                        法官  陳  世  雄
                                        法官  高  金  枝
                                        法官  黃  正  興
      右正本證明與原本無異
                                              書  記  官
中      華      民      國    八十八    年     十二     月     十四     日
